【裁判字號】    96,上訴,3386
【裁判日期】    980630
【裁判案由】    強盜等
【裁判全文】
臺灣高等法院刑事判決                96年度上訴字第3386號
上  訴  人  臺灣板橋地方法院檢察署檢察官
上  訴  人
即  被  告  庚○○
選任辯護人  王勝和律師
上  訴  人
即  被  告  乙○○
指定辯護人  義務辯護 鄭聯芳律師
被      告  丙○○
            丁○○
前  一  人
選任辯護人  楊政雄律師
被      告  戊○○
選任辯護人  商桓朧律師
上列上訴人等因被告等違反強盜等案件，不服臺灣板橋地方法院
95年度訴字第1778號，中華民國96年6月25日第一審判決（起訴
案號：臺灣板橋地方法院檢察署95年度偵字第10292號），提起
上訴，本院判決如下：
    主  文
原判決關於庚○○、乙○○部分撤銷。
庚○○、乙○○意圖為自己不法之所有，結夥三人以上攜帶兇器
於夜間侵入有人居住之建築物，以強暴至使不能抗拒，而取他人
之物，各處有期徒刑柒年陸月。
其他上訴駁回。
    事  實
一、庚○○、乙○○與姓名年籍不詳綽號「阿強」之成年男子共
    同基於意圖為自己不法所有之犯意聯絡，於民國95年4月間
    某日，共同謀議竊取己○所有，放置於其所經營位於臺北縣
    泰山鄉○○○路40號之「台安鋼鐵股份有限公司」（下稱台
    安公司）之鋼材。庚○○先向不知情之友人丙○○表示友人
    有鋼材要販賣，丙○○再透過不知情之戊○○覓得從事中古
    材料買賣之丁○○。95年4月9日10時許，庚○○、乙○○與
    丙○○、丁○○同至台安公司觀看鋼材（戊○○因酒醉臨時
    未到場），庚○○向丙○○、丁○○偽以乙○○即為貨主，
    因賭博輸錢，遂有意拋售鋼材。事後雙方透過電話議定價格
    ，庚○○又佯稱因為堆放之鋼材搬運不易，貨主希望深夜出
    貨，以免影響鄰居車輛進出，最後丁○○不疑決定以每公斤
    新臺幣（下同）13元之價格購買，庚○○、乙○○確定將來
    所竊取之鋼材有銷出之管道，即於95年4月12、13日間與「
    阿強」進一步謀議行竊時之分工方式。
二、95年4月14日晚上11時30分許，庚○○、乙○○、「阿強」
    及2名姓名年籍不詳有犯意聯絡之成年男子，結夥至上址台
    安公司僱用外籍泰勞所居住之貨櫃屋前，其等本意雖為竊盜
    ，但至該處後發現該屋有外勞居住看守，且當時外勞均未就
    寢，而因堆高機、板車均已聯繫妥當，其等即當場變更犯意
    ，本於強盜之不法所有犯意聯絡，共同侵入泰勞居住之建築
    物即貨櫃屋內，先由「阿強」夥同該2名以上之成年男子，
    持足供兇器使用無殺傷力之不明槍枝數支（未扣案，並無證
    據認定有殺傷力），先以槍枝威嚇之，再以預先準備之黑色
    膠帶將泰籍勞工丑○○○○○○○○○○○○ ○○○○○○○○○、KRIMANEE BUNR
    UEANG、辰○○○○○○○○ ○○○○○○○○○○○、巳○○○○○○○ ○○○○○○○○等4人
    綑綁並矇住眼睛，至使不能抗拒，另1名泰籍勞工寅○○○○○○○○○○○○○○○見狀，立即逃出貨櫃屋，因聽見「阿強」等人在後
    追逐開槍之聲響，遂躲入工廠前大排水溝內，亦因心中畏懼
    而不能抗拒，更不敢出來阻止。待「阿強」等人制伏上開泰
    籍勞工至使不能抗拒後，庚○○、乙○○旋於95年4月15日
    凌晨1時許指揮不知情之堆高車司機子○○，將台安公司之
    鋼材（下稱系爭鋼材）11塊（共15萬6629公斤，市價約900
    萬元，起訴書誤載為15萬6729公斤）陸續堆放至不知情之辛○○、壬○○、癸○○所駕駛之板車上，由上開不知情之板
    車司機將前開鋼材運送至彰化縣芳苑鄉○○村○○路○段316
    號丁○○所經營之工廠內堆放。
三、出貨完成後，乙○○遂向丙○○索討貨款共計203萬6177元
    ，丙○○則向乙○○索取鋼材來源證明之發票，乙○○即向
    丙○○訛稱因為公司欠稅，無法申領統一發票，請求先支付
    半數貨款105萬元，讓其繳稅後，始能領用統一發票，丙○○經電話聯繫丁○○後，丁○○未覺有異，乃透過戊○○支
    付半數貨款。庚○○、乙○○、「阿強」等即藉上開手法順
    利將強盜所得之鋼材變得現金。
二、案經被害人己○訴經臺北縣政府警察局新莊分局報請臺灣板
    橋地方法院檢察署檢察官偵查起訴。
    理  由
甲、程序方面：
一、上訴人即被告庚○○及其辯護人爭執警詢、偵訊自白之任意
    性，認為被告庚○○警詢時受警方脅迫、刑求、違反夜間詢
    問，且警詢未連續錄音；又被告庚○○於偵查中之自白，係
    因為甫經警移送，不敢做出與警詢時相反之陳述，且檢察官
    詢問時亦有威嚇語氣，所取得之自白不具有任意性云云。惟
    查：
  (一)按刑事訴訟法第100條之1第1項固規定訊問被告，原則上應
    全程連續錄音；必要時，並應全程連續錄影；同條第2項亦
    規定「筆錄內所載之被告陳述與錄音或錄影之內容不符者，
    除有前項但書情形外，其不符之部分，不得作為證據」。然
    考其立法目的，在於建立訊問筆錄之公信力，並擔保訊問程
    序之合法正當；亦即在於擔保犯罪嫌疑人對於訊問之陳述，
    係出於自由意思及筆錄所載內容與陳述相符。如果犯罪嫌疑
    人之自白，係基於自由意思而非出於不正之方法，且其自由
    之陳述與事實相符，縱令於訊問時未經全程連續錄音或錄影
    ，致訊問程序稍嫌微疵，仍難謂其自白之筆錄無證據能力（
    最高法院93年度臺上字第370號判決要旨可參）。而經原審
    勘驗被告庚○○於警詢之錄音帶，被告庚○○於警詢時，並
    無明顯情緒激動、不安或意識不清等狀態，回答語氣尚屬平
    穩，亦未有顯然無法正確理解問題而答非所問之情事，有原
    審勘驗筆錄在卷為憑（原審卷(二)第173至183頁、卷(三)第158
    至160頁），其陳述具有任意性，應堪認定。辯護人雖主張
    員警屢次打斷被告庚○○陳述，誣指被告庚○○說謊，威脅
    被告再避重就輕，會被收押云云。惟本件員警詢問之初，被
    告庚○○均避重就輕，說詞迂迴閃躲，承辦之員警為釐清真
    相，對被告庚○○說詞不符情理、相互供述歧異處，對之曉
    以大義，或分晰以罪名刑度之利害，告訴法律上坦承犯罪之
    態度可為量刑參考，不能認係脅迫、利誘、詐欺。故員警於
    被告庚○○辯解較為離譜之時，員警會告以「不要再騙了」
    、「講出來對你較好」、「你都不敢承擔自己做的後果，筆
    錄再這樣作，你一定會被收押」等話語，或於被告庚○○閃
    躲問題、未針對問題回答時，而打斷其陳述，惟員警並未以
    強暴、脅迫要求被告庚○○為特定之陳述內容，僅指出被告
    庚○○所述與常情不符之處，令被告庚○○提出合理解釋，
    或針對問題回答，此均為員警之訊問技巧，縱有不當，亦難
    指員警以威迫之方式要求被告庚○○為不利於己之陳述。
  (二)至於上開警詢錄音雖有中斷之處（原審卷(二)第178頁），惟
    中斷之原因係因為被告庚○○無法就其為何要向丙○○謊稱
    乙○○為台西公司負責人一事為合理解釋，所辯始終避重就
    輕，且所述有多處與常情不符，其用意在於誤導偵查方向，
    故員警乃先與被告庚○○溝通，盼能就此掌握「阿強」之線
    索。雖員警中斷錄音之舉有違訴訟法之上開規定，惟仍應以
    被告庚○○之自白是否具有任意性以決定其證據能力，而不
    能僅因中斷錄音即完全推翻上開警詢自白。而觀諸上開錄音
    恢復後，被告庚○○之陳述仍多有避重就輕之處（原審卷(二)
    第179、180頁），顯見員警並未趁上開中斷錄音之時間刑求
    被告庚○○，況且，被告庚○○於當日內勤檢察官偵訊時亦
    稱其警詢所述實在等語（偵卷第162頁）。是上開錄音雖有
    中斷，但被告庚○○之警詢自白任意性並未受影響，且其自
    白內容與事證相符（詳如後述），揆諸前開說明，上開詢問
    之瑕疵並不影響證據能力之認定。
  (三)共同被告乙○○雖以證人身分證稱：庚○○在警詢時，伊有
    看到員警打他，員警用手掌從庚○○的後腦勺打下去，之後
    員警把庚○○帶到小房間，員警叫庚○○要認罪云云（原審
    卷(四)第56頁）。惟此核與被告庚○○於原審先稱：製作筆錄
    的員警打伊的頭、手腳，並說用黑道的勢力就可以玩死伊云
    云（原審卷(一)第81頁）、被告庚○○嗣於原審陳稱：製作筆
    錄時，員警用手打伊巴掌，並用手抓住伊後頸往前壓，要伊
    點頭配合云云（原審卷(三)第159頁），其等就被告庚○○遭
    刑求之身體部位、方式之供述已互不相符（被告庚○○當天
    羈押入所時，臉部及右手雖均有擦傷，業經本院調取臺灣臺
    北看守所新收被告內外傷記錄表為據，惟此係「阿強」及其
    2位友人於95年4月15日在協聖汽車修理廠毆打庚○○時所受
    之傷勢，業經被告庚○○自承在卷〈偵卷第15頁〉及協聖汽
    車修理廠負責人林螢賞證述屬實〈偵卷第86頁〉，與被告庚○○所稱之刑求無關併此敘明）。且依被告乙○○自承其與
    庚○○同時進行警詢筆錄等語（原審卷(四)第59頁），以被告
    庚○○、乙○○同時身涉強盜罪嫌為警詢問時，被告乙○○
    不關心自己如何辯解，反而注意被告庚○○之答詢，已與常
    情有違。何況，被告庚○○在筆錄中斷前，已經坦承在賣鋼
    鐵時有欺騙丙○○等情（原審卷(二)第176頁），因被告庚○○無法解釋為何單純鋼材買賣，必須說謊欺騙丙○○，故員
    警認為被告庚○○知情，故中斷錄音時勸其認罪。而被告乙○○復證稱：警察也有對伊刑求，叫伊承認，但警察筆錄是
    照伊的意思紀錄云云（原審卷(四)第59頁），然依被告乙○○
    於警詢時自始否認之情形下，員警並未強迫其改變供詞認罪
    ；而被告庚○○雖避重就輕，但已逐步說出犯罪細節，員警
    反而對之刑求，亦與常理有悖。而因被告庚○○於警詢之自
    白，牽涉被告乙○○犯案情節，是被告乙○○因自身利害關
    係，恣稱被告庚○○之自白係遭警刑求所為，其證述之動機
    實有可議。是由被告乙○○證述之內容與事理多有矛盾之處
    ，自不足推翻被告庚○○自白之證據能力。
  (四)被告庚○○雖主張員警違反夜間詢問，致其有疲勞詢問之情
    形云云。惟依被告庚○○警詢筆錄所載，被告庚○○係於95
    年4月15日晚上8時許「主動」至警局說明案情，於翌日（即
    同年月16日）凌晨零時3分至16分接受員警之人別、基本資
    料之第1次詢問時，被告庚○○即表明現在精神不佳，不接
    受警方詢問等情（偵卷第9頁），員警直至當日凌晨4時23分
    許方對被告庚○○為第2次詢問，顯然被告庚○○於第1次警
    詢時已知悉得以拒絕承辦警員之夜間詢問，故其第2次警詢
    時如有精神不濟，大可比照第1次要求停止詢問，惟被告並
    未依此正常途徑尋求自身訴訟程序上利益，是被告上述疲勞
    詢問之抗辯有違常理。何況實施刑事訴訟程序之公務員因違
    背法定程序取得之證據，其有無證據能力之認定，應審酌人
    權保障及公共利益之均衡維護，刑事訴訟法第158條之4定有
    明文。被告庚○○上揭警詢所述，攸關其是否涉有強盜罪，
    所涉公共利益甚鉅，而前開違反夜間詢問之程序瑕疵，對被
    告人權保障之影響有限，另參酌若依法定程序員警仍得於當
    日白天取得被告庚○○陳述之必然性，本院權衡之結果，仍
    認被告庚○○上揭警詢陳述有證據能力。
  (五)至於被告庚○○於偵查初訊自白部分，亦據原審及本院勘驗
    ，認被告庚○○於製作偵訊筆錄過程中，並無明顯情緒激動
    、不安或意識不清等狀態，回答語氣尚屬平穩，亦未有顯然
    無法正確理解問題而答非所問之情事，有勘驗筆錄附卷可憑
    （原審卷(二)第185至187頁、卷(三)第110至127頁、本院卷第14
    9至156頁），其偵查中陳述應具有任意性。辯護人雖主張檢
    察官訊問時，有數度阻止庚○○連續陳述，以及以威嚇語氣
    訊問之情形云云。惟因被告庚○○於偵訊時，就檢察官所問
    其等在強盜現場分工之情形，被告庚○○則回答前1日調度
    堆高機、板車之情形，檢察官認為被告庚○○答非所問，故
    阻斷其連續陳述，要求其針對問題回答，檢察官係將被告庚○○供述之方向導入與案情直接相關者，自不能認為對被告
    庚○○自白之任意性有何影響。且關於犯罪過程細節，均係
    由被告庚○○自行陳述，檢察官語氣雖有較為嚴厲之處，乃
    因被告庚○○避重就輕不直接回答檢察官之發問，故檢察官
    以嚴厲語氣要求其「講重點」，並非被告庚○○一有否認即
    遭檢察官脅迫。是上開偵訊中，被告庚○○所為不利於己之
    自白，並非檢察官脅迫所得，檢察官僅制止被告庚○○以旁
    生枝節之方式誤導偵查方向，自不能認為有礙於被告自白之
    任意性。是被告庚○○偵查中之自白出於任意性，且與事實
    相符（如後述），亦具有證據能力。
二、上訴人即被告乙○○及其辯護人爭執警詢自白之任意性，認
    為被告乙○○警詢時錄音中斷，受警方刑求15分鐘，其陳述
    不具有任意性云云。惟被告乙○○警詢中之陳述，業經原審
    勘驗，認被告乙○○於製作警詢筆錄過程中，並無明顯情緒
    激動、不安或意識不清等狀態，回答語氣尚屬平穩，亦未有
    顯然無法正確理解問題而答非所問之情事，且此次詢問過程
    為連續錄音並無中斷之情事（原審卷(三)第128至132頁），顯
    見並無辯護人所主張錄音中斷之情形。參以被告乙○○於本
    院陳稱：員警用手打伊後腦兩下，後來帶伊去地下室用腳踹
    伊腰部後方，致伊腰部後方受傷云云（本院卷第177頁），
    然經本院調取被告乙○○羈押入所之臺灣臺北看守所新收被
    告內外傷記錄表所載（本院卷第161頁），被告乙○○入所
    時自述右下腹部有時會痛、小便會痛、無內傷、外傷記錄無
    ，核與被告乙○○所稱腰部後方被刑求之部位不符。何況，
    被告乙○○於警詢並無自白強盜之犯罪事實；於內勤檢察官
    偵訊時亦陳稱警詢所述實在（偵卷第158頁）；於本院則稱
    ：伊在警詢陳述是出於自由意願陳述，並沒有因為員警打伊
    ，伊就配合陳述云云（本院卷第177頁反面），顯然被告乙○○於警詢之陳述係出於任意性。況且，一般員警對被告施
    以刑求就是要取得被告自白犯罪之供述，如員警確有對被告
    乙○○刑求，豈會容認其自始均未坦承犯行之供述？故被告
    乙○○上揭刑求之抗辯，顯與常情有違，不足採信。
三、被告庚○○、乙○○、丙○○、丁○○、戊○○於警詢、偵
    訊之供述，敘及個人之犯罪情節部分，為其等本人之陳述，
    無傳聞法則之適用，具有證據能力；其等於警詢、偵訊中敘
    及同案被告之部分，則係屬被告以外之人於審判外之陳述，
    被告庚○○、乙○○、丙○○、丁○○、戊○○等人及其等
    辯護人於本院準備程序時，均表示同意作為本案證據（本院
    卷第56頁反面、其等亦均未於言詞辯論終結前聲明異議，依
    刑事訴訟法第159條之5第2項、第1項規定，視為同意作為證
    據。且經本院審酌上開各該證據，核無非出於自由意願而為
    陳述或遭違法取證及顯有不可信之情況，亦無證據力明顯過
    低之情形，被告庚○○、乙○○、丙○○、丁○○、戊○○
    均已於原審具結接受詰問，已保障被告庚○○等人於訴訟上
    之程序權。復經原審及本院於審判期日就上開證據進行調查
    、辯論，應認均有證據能力。況且被告庚○○於警詢、偵查
    初訊陳述時距本案發生時間較近，記憶清晰，較不易匿飾及
    衡量其與其他被告間之利害關係，其並就案發前如何向丙○○佯稱乙○○為台安公司負責人、如何與乙○○分工、與「
    阿強」如何由竊盜犯意變更為強盜犯意、差價之傭金如何抽
    取等節，均已描述詳細具體，相較其嗣於原審否認有竊盜、
    強盜犯行，改稱：「阿強」說他是台安公司負責人之姪子，
    伊是不想讓買方與賣方見面以賺取差額傭金，才佯稱乙○○
    是負責人云云與警詢、偵查初訊不一之證詞，距案發時間已
    久，其並已閱覽卷證，深知於本案審判之利害關係，是其警
    詢時之客觀情狀，較諸審判中為證人時之供述，具有較為可
    信之特別情狀，是被告庚○○於警詢、偵查初訊時之陳述，
    實為證明其他被告犯罪存否所必要，依刑事訴訟法第159條
    之2規定確有證據能力。
四、至於證人即告訴人己○、證人丑○○○○○○○○○○○○ ○○○○○○○○○、
    KRIMANEE BUNRUEANG、辰○○○○○○○○ ○○○○○○○○○○○、巳○○○○○○○○○○○○○○○、寅○○○○○○○○ ○○○○○○○、證人林翔鶴、子○○、辛○○、壬○○、癸○○、林螢賞、高禕廷於警詢或偵訊之證
    述，被告庚○○、乙○○、丙○○、丁○○、戊○○其等及
    辯護人均未於言詞辯論絡前聲明異議，依刑事訴訟法第159
    條之5第2項、第1項規定，視為同意作為證據。本院並審酌
    上揭證人於警詢、偵訊筆錄作成之情況，均係出於自由意志
    ，並無證明力顯然過低之情形，證人己○、寅○○○○○○○○ ○○○○○○○於偵訊之證詞，均經具結，亦無顯不可信之情況，認均
    適當，應皆有證據能力。
五、另就卷附扣押物品清單、贓物認領保管單、監視器翻拍照片
    、過磅單、收據、綑綁外勞之黑色膠帶照片、進口報單、送
    貨單、發票單、扣案之贓款12萬8千元、2萬8千元等，均無
    證據證明係公務員違背法定程序所取得，且檢察官、被告及
    辯護人於本院亦均未主張排除下列文書證據、證物之證據能
    力，且迄本院言詞辯論終結前均未表示異議，本院審酌前揭
    文書證據、證物並非公務員違背法定程序所取得，亦無顯有
    不可信之情況，依刑事訴訟法第158條之4反面解釋及第159
    條之4之規定，應認均有證據能力。
乙、實體方面：
壹、有罪部分：
一、訊據被告庚○○、乙○○均矢口否認強盜犯行，被告庚○○
    辯稱：「阿強」說有鋼材要販賣，要伊幫他找買主，伊只是
    想賺取差價，所以透過丙○○找買主，後來「阿強」如何抓
    泰勞的過程伊並不知道，也沒有看到他如何強盜云云；被告
    乙○○辯稱：是庚○○叫伊幫他調度板車，所以伊才會到現
    場，當天是庚○○開車載伊同至台西公司，伊再指揮板車司
    機載運鋼材，至於「阿強」他們如何強盜，伊並不知情云云
    。經查：
  (一)95年4月14日23時30分許，數名男子至台安公司侵入外籍泰
    勞所居住之貨櫃屋內，持槍以黑色膠帶綑綁泰勞丑○○○○○○○○○○○○ ○○○○○○○○○、KRIMANEE BUNRUEANG、辰○○○○○○○○ ○○○○○○○○○○○、巳○○○○○○ ○○○○○○○○○4人，之後不知情之堆高車司機子
    ○○，將台安鋼鐵公司之鋼材原料11塊（共15萬6629公斤）
    陸續堆放至不知情之辛○○、壬○○、癸○○所駕駛之板車
    上，送至彰化縣芳苑鄉○○村○○路○段316號丁○○所經營
    之工廠內堆放。其等強盜得手離開後，巳○○○○○○○ ○○○○○○○○
    自行掙脫，並聯絡公司負責人己○，己○報警後，警方始循
    線於彰化縣芳苑鄉○○村○○路○段316號被告丁○○所經營
    之工廠內查得系爭鋼材，被告庚○○、乙○○得知上開鋼材
    遭查獲後，旋即自行到案說明等情，此業據證人己○、丑○○○○○○○○○○○○ ○○○○○○○○○、KRIMANEE BUNRUEANG、辰○○○○○○○○○○○○○○○○○○○、巳○○○○○○ ○○○○○○○○○、寅○○○○○○○○ ○○○○○○○證
    述屬實（偵卷第40至68頁、第224至225頁、原審卷(二)第145
    至163頁、卷(三)第46至54頁），並有卷附扣押筆錄、扣押物
    品目錄表、贓物認領保管單、代保管條等在卷為據。
  (二)被告庚○○、乙○○固均辯稱：「阿強」強盜過程，伊等並
    未參與，亦不知情云云。惟證人丑○○○○○○○○○○○○ ○○○○○○○○○
    （中譯名彭弟）證稱：95年4月14日晚間伊在宿舍貨櫃屋2樓
    換衣服準備洗澡時，有3個人從1樓上來，持槍叫伊不要動，
    並抓住伊的手反綁，叫伊面對牆壁坐著，溫拉也一同被綑綁
    ，之後其中2人就下樓，1人留在上面看守伊，伊有看到看守
    的人持槍，伊也有聽到外面有一聲槍響，位置在宿舍門口附
    近等語（偵卷第55至58頁、原審卷(二)第146至151頁）；證人
    卯○○○○○○○○ ○○○○○○○○○（溫拉）證稱：伊當時準備換衣服，
    有2個矇著眼拿槍的人進來，伊用中文問他們要做什麼，伊
    有錢跟手機都給你，他們關燈叫伊睡覺，伊一躺好，他們就
    把伊手、腳綁在一起，還把伊眼睛、嘴巴都矇起來，之後伊
    就不知道發生什麼事情，彭弟也一同被綑綁，伊有聽到外面
    的槍聲，還有聽到宋蓬喊救命等語（偵卷第64、66至68頁、
    原審卷(二)第155至157頁）；證人辰○○○○○○○○ ○○○○○○○○○○○（
    中譯名溫拉朋）證稱：伊在廠區的宿舍跟央黑納一起時，有
    2人各拿1把槍進來，他們將伊等的手反綁，伊等的眼睛、嘴
    巴被矇起來，後來進來1人看守，原來那2人就出去，伊等被
    綁了約1個小時等語（偵卷第51至54頁、原審卷(二)第158至16
    0頁）；證人巳○○○○○○○ ○○○○○○○○（中譯名央黑納）證稱：當
    時有2位陌生人持槍進來說要拿貨，就把伊及溫拉朋綁起來
    ，他們叫伊等躺在床上，後來是聽到他們走了，伊等掙脫膠
    帶等語（偵卷第60至63頁、原審卷(二)第161至163頁）；證人
    寅○○○○○○○○ ○○○○○○○（中譯名宋蓬）證稱：當天伊洗澡完在1
    樓房間，有1人持槍進來，伊正在打電話，看到這種情形伊
    拔腿就跑，伊聽到後面有槍聲，伊就往排水溝跳下去潛入水
    底，那個人也追過來靠邊找伊，伊在水裡草堆中躲了大約2
    個鐘頭，其間有聽到大卡車的聲音，後來伊聽到朋友的聲音
    才出來等語（偵卷第46至49頁、第225頁、原審卷(二)第152至
    154頁）。顯見當時綑綁、追逐泰籍勞工之人，有攜帶數把
    槍械，且人數應係5人（1人看守彭弟及溫拉、1人看守溫拉
    朋及央黑納，1人在排水溝旁尋找宋蓬，2人綑綁溫拉朋、央
    黑納後出去）。被告庚○○亦稱：伊看見「阿強」及其2名
    不詳友人進入泰勞所居住的貨櫃屋內，就掏槍示警，喝令泰
    勞們不得妄動，泰勞就被「阿強」及其2名不詳友人以黑色
    膠布綑綁（偵卷第14頁）；被告乙○○並稱：當日庚○○開
    車至伊住處樓下載伊前往，「阿強」和兩名伊不認識的男子
    ，他們先乘兩部車至伊住處樓下，至五股鄉麥當勞附近時，
    他們則共乘一部黑色休旅車，帶伊等一起至泰山鄉○○○路
    40之1號等語（偵卷第20頁），當日「阿強」與兩名友人前
    往，連同被告庚○○、乙○○2人，當時台安公司現場確實
    共有5人，故上揭認定無誤（證人宋蓬雖稱其跑出來時，看
    到前面有3個人，後面還有5個人云云，然證人宋蓬匆忙從貨
    櫃屋跑出，瞬間即跳入工廠前大排水溝內，時間短暫，宋蓬
    當未能細數其前、後之人，故其此部分之證詞，難認屬實）
    。而依證人溫拉上揭證詞，當時「阿強」等人除追逐、綑綁
    泰勞，泰勞宋蓬更有出聲呼救，且當時其中一人甚至開槍擊
    發，被告庚○○、乙○○猶辯稱毫未聽聞云云，顯與事實不
    符，自難採信。
  (三)被告庚○○、乙○○、丙○○於原審互以證人身分接受對質
    時，被告庚○○證稱：乙○○說他有一批鋼材要賣，伊透過
    丙○○找到丁○○，4月9日伊開車載乙○○並約丙○○、買
    主兩人前往台安公司看貨，看貨時，伊跟買主介紹乙○○是
    老闆，因為不想讓買主與賣方直接接觸，因為「阿強」說10
    元就可以賣，超過的部分，伊就可以分，而買主丁○○跟丙○○說13塊購買，伊就跟丙○○說1人抽1塊，然後跟乙○○
    說買11元，他的利潤也是1塊，所以大家都是1公斤1塊錢的
    利潤等語（原審卷(三)第7至12頁、第29頁）。「阿強」既已
    表示超過每公斤10元，即是被告庚○○可賺取之利潤，故被
    告庚○○為確保該批鋼材銷贓變現無虞，方向丁○○訛稱乙○○為負責人，使丁○○確信貨物係合法可購買之財物。被
    告乙○○雖證稱：伊沒有賺取傭金，只是純粹幫忙，4月9日
    伊並沒有前去看貨，也沒有佯裝為貨主，只有在4月14日那
    天，伊在場幫忙指揮板車云云（原審卷(三)第17至18頁），然
    被告乙○○與庚○○僅曾有生意往來，並非深交，在無約定
    利潤之下，豈會願意在深夜幫忙調度車輛，更親自前往指揮
    起運貨物，反觀被告庚○○、「阿強」既可賺取金錢，竟僅
    在場觀看？被告乙○○上揭所述顯與常理不符。且與同案被
    告丙○○證稱：4月9日伊等相約前往看貨，到場有庚○○、
    乙○○、伊、及丁○○還有丁○○的朋友，庚○○說乙○○
    是老闆，然後伊等就看一看鋼材，鋼材上面有出產地、尺寸
    及重量，伊等抄一抄約半小時以後回去，後來丁○○打電話
    給伊說出價13元，伊就跟庚○○說這個出價，庚○○決定報
    價11元，伊跟他1人抽取1塊錢的利潤，出貨當天伊有到台安
    公司巷口，伊本來要進去，乙○○說堆高機在作業很危險，
    所以伊就到路口，4月14日出貨前伊有跟他們要發票，但乙○○就說因為欠稅，希望伊等先付一半貨款，本來伊等打算
    取消交易，但因乙○○這樣講，伊等才答應收下貨等語有間
    （原審卷(三)第21至23）。足見被告乙○○先於95年4月9日冒
    充貨主到場取信被告丙○○、丁○○，94年4月15日凌晨出
    貨時，因丙○○索討發票，即以欠稅無法申領發票云云搪塞
    ，同時並阻止丙○○進入觀看，被告乙○○這一連串行為，
    若謂其對於被告庚○○、「阿強」之犯行毫不知悉，亦未賺
    取任何利潤，孰能置信？故被告乙○○所述，僅係畏罪卸責
    之詞，不足採信。
  (四)被告庚○○於警詢時固先陳稱：94年4月4日，「阿強」告知
    伊有一批鋼材要出售，所以伊、丙○○及乙○○就去找買主
    ，看何人要買該批鋼材，雖然「阿強」說該批鋼材為其所有
    ，但伊感覺該批貨有問題，所以才會於95年4月9日欺騙丙○○稱該批貨之貨主為乙○○等語（偵卷第13頁）。又陳稱：
    95年4月12、13日間，伊與「阿強」、乙○○計劃竊取該批
    鋼材，由阿強以11元售出，伊以13元售出已獲取每公斤2元
    差價之不法利益，伊不清楚為何演變成「阿強」及其2名不
    詳友人持槍強盜之犯行云云（偵卷第13至14頁）。就被告庚○○所自承之謀畫經過，與前開論述中所證明其等於95年4
    月9日看貨時被告乙○○冒稱貨主，以及後續議價、出價、
    賺取差價之情形均相符合，且上開供述內容極為詳盡曲折，
    若係員警自行編纂強令被告庚○○承擔，則如何鉅細靡遺詳
    述前開犯案經過，又能與事後偵查中及審判中所呈現之事證
    相符？益徵被告庚○○之自白具有任意性、可信性。且被告
    庚○○更承稱：是阿強找伊行竊，伊又找乙○○，本來乙○○不肯做，伊一再拜託他之後，他才加入，伊負責聯絡板車
    及堆高機，「阿強」負責控制現場，乙○○則負責現場指揮
    鋼材搬運事宜，本來是計劃偷竊該批鋼材，結果進入案發地
    巡視一遍後，發現工廠旁貨櫃屋內之5名泰勞尚未就寢，「
    阿強」就說：「沒關係，大家一起進去就好了」，但伊對「
    阿強」說：「泰勞還未睡著」，而他說：「沒關係」，伊就
    看見「阿強」及其2名不詳友人進入泰勞居住的貨櫃屋內，
    就掏槍示警，喝令泰勞們不得妄動，泰勞就被「阿強」及其
    2名不詳友人以黑色膠布綑綁。因為伊與阿賢都跟在後面，
    所以有親眼見到此情景等語（偵卷第14頁）。顯見被告庚○○、乙○○早已與「阿強」預謀行竊，由被告庚○○、乙○○先行尋找買主以確保變現之管道，再聯絡板車、堆高機，
    嗣結夥赴現場行竊之際，發現居住該處之泰勞均未入睡，其
    等遂變更犯意起意強盜。被告庚○○、乙○○臨訟之際，始
    辯稱對於「阿強」等綑綁外勞之事均不知悉，顯為飾卸之詞
    ，均無足採。
  (五)被告庚○○於偵訊時亦坦承：「阿強」本來說要用偷的，伊
    等到時工廠發現還在運作，伊等就走進工廠，由「阿強」及
    他兩個朋友以他們帶來的黑色膠帶綑綁外勞，並將他們眼睛
    矇住，人也是由他們看管的，伊不知道是誰開槍示威的，伊
    等大概花了3、40分鐘才控制現場，伊負責與丙○○、戊○○聊天，不告知他們這不是合法的貨物等語（本院卷第151
    至155頁）。佐以前開被告丙○○之證述，足以推論被告丙○○表示欲進入現場時，被告乙○○即以現場作業危險云云
    力阻，可見被告庚○○於偵訊時之自白，亦與事證相符。否
    則被告乙○○既自稱為工廠負責人，而被告丙○○、戊○○
    前來觀看出貨，縱然被告乙○○認為起運貨物作業危險，大
    可請被告丙○○、戊○○到廠內辦公空間休息，何以要與被
    告庚○○藉故將其等暫阻在巷口？益徵被告庚○○、乙○○
    確有參與「阿強」及其兩名友人之強盜犯行。
  (六)證人即板車司機辛○○、壬○○、癸○○均證稱運費係向丁○○收取，至於在場指揮之人現在已不認得等語（偵卷第25
    2頁、原審卷(一)第162、168頁），但均證稱係乙○○以電話
    聯繫叫車，並約定出貨時間為深夜等語（偵卷第71至74頁、
    第248至253頁）。證人陳臻祥並於原審證稱：伊是接到大胖
    堆高機的電話前去支援，因為是夜間工作，兩小時工資是1
    萬6千元，可是不滿兩小時，所以給伊1萬5千元，在警局時
    印象較深，好像是乙○○拿錢給伊，他是從車後爬上伊的車
    拿了1萬5千元給伊等語（原審卷(一)第176至179頁）。足見被
    告庚○○、乙○○特地選定深夜出貨，本意係趁工廠作業完
    畢時行竊，詎料該處有外勞居住看管，乃與「阿強」等人變
    更犯意強盜。至於被告乙○○辯稱其僅係單純幫忙，沒有任
    何代價云云，惟據被告庚○○於原審證稱：買主丁○○跟丙○○說13塊錢買，伊跟丙○○說1人抽1塊錢，並跟乙○○說
    買11元，他的利潤也是1塊錢，所以大家都是1公斤1塊錢的
    利潤等語（原審卷(三)第12頁），顯見被告乙○○亦係為賺取
    鋼材每公斤1元差價之利潤，而參與本件強盜犯行至明。故
    被告乙○○上揭辯解，殊無足採。
  (七)至於證人林螢賞證稱：95年4月15日11時許，庚○○到伊店
    裡說要檢修小客車，後來伊看到庚○○和另3名男子（其中
    1人即阿強）在伊休息室內講話，他們大約停留3、40分鐘後
    才離開，但他們談話內容伊沒聽到，他們離開前約5、6分鐘
    ，休息室內傳來玻璃破掉聲，伊朋友要去制止，但看到2名
    男子在休息室外拿1支長棍條打庚○○，之後該2名男子跑走
    ，庚○○就追出去但不慎跌倒，該2名男子又回頭打他，打
    完後就跑走了等語（偵卷第85至86頁）。被告庚○○則稱：
    當時拿錢給「阿強」，後來遭「阿強」毆打，若伊有參與強
    盜犯行，為何會被毆打云云。惟此乃被告庚○○事後與「阿
    強」分贓時所生糾葛，依被告庚○○、乙○○事前與「阿強
    」之謀議，被告庚○○、乙○○係賺取超過每公斤10元部分
    之利潤，但因被告庚○○僅取得半數貨款，且先扣下傭金，
    因此「阿強」與被告庚○○就贓款數額核對時產生齟齬而爭
    執，乃理所當然。自不能反謂被告庚○○未參與前開強盜犯
    行。
  (八)另證人午○○雖證稱：95年4月9日晚間8、9時許，伊與乙○○約在雲林縣四湖國中附近，約好4月10日要上台北，由他
    開他自己的車，伊開一輛車載未○○，伊等約在78縣道，各
    自上高速公路，到了台北，晚上10點才見面等語（原審卷(三)
    第193至197頁）；證人未○○亦證稱：大約晚上7、8點與乙○○在四湖鄉某處碰面等語（原審卷(三)第198至201頁）。惟
    被告庚○○、丙○○除證述4月9日看貨當日被告乙○○有到
    場外（原審卷(三)第29、63頁），更表示時間是在上午（原審
    卷(三)第10、66、67頁），並與被告丁○○所述相符（原審卷
    (三)第211頁）。縱被告乙○○曾於95年4月9日晚間7、8時許
    出現在雲林縣四湖鄉，時間上亦不生矛盾。是被告乙○○以
    證人午○○、未○○之證詞，欲圖掩飾其於95年4月9日偽冒
    貨主安排銷贓管道乙節，不足採信。
  (九)起訴書雖謂被告庚○○、乙○○2人強盜台安公司鋼材之總
    數量為15萬6729公斤，而依被告丁○○提供該批鋼材過磅單
    之總數量則為15萬7360公斤（原審卷(一)第55頁），惟據被告
    丁○○於本院所陳：該過磅單所載重量係包含地磅之誤差值
    及墊鋼材之木頭重量，扣除這些重量，實際鋼材重量應為15
    萬6629公斤等語（本院卷第300頁反面），核與被告丙○○
    、戊○○於警詢均陳述：購買之鋼材總重為15萬6629公斤之
    數量等語相符（偵卷第27、38頁），且本院審酌起訴書認定
    被告丁○○以每公斤13元之價格購買，總價款為203萬6177
    元，則依此核算鋼材之總重量應為15萬6629公斤（0000000
    13＝156629），故起訴書所載總重量為15萬6729公斤，容
    有誤算，併此敘明。
  (十)至於被告庚○○、乙○○聲請傳訊製作筆錄之前臺北縣政府
    警察局新莊分局警員甲○○，欲證明其等有遭刑求之事，惟
    甲○○經本院傳、拘未著，有其送達證書、拘票回證在卷可
    憑，顯已無從傳喚，然被告庚○○、乙○○於警詢時並未受
    有刑求，業經本院於上揭理由甲、一及二已敘明認定，應認
    此部分事實已臻明確。被告乙○○雖聲請調閱其警詢錄影帶
    、向臺北看守所醫務室調病歷資料欲證明其遭刑求及其因刑
    求而有尿血之事實，並聲請傳訊「阿強」欲證明其非台安公
    司負責人，惟就調閱警詢錄影帶部分，其嗣於本院撤回聲請
    （本院卷第177頁反面）；就向臺北看守所醫務室調病歷資
    料部分，業經本院向該所調該所新收被告內外傷記錄表（本
    院卷第161頁），其上已有被告乙○○口述「小便會痛」之
    記載，惟此核與被告乙○○所述遭刑求之腰部後方之部位不
    同，且其上記載被告乙○○並無內、外傷，縱使被告乙○○
    有尿血情形，亦難認係其所謂之刑求造成，故無調閱該病歷
    之必要；「阿強」部分，被告庚○○固於警詢提出之「高禕
    廷」名片1紙，稱係「阿強」使用之姓名，然據證人高禕廷
    於警詢陳稱：伊皮夾置於機車置物廂內，於95年3月9日在台
    北市青年公園4號門遭竊取，內有名片10餘張及其他證件資
    料，警方提示之名片是伊本人所有，但名片上所書寫之行動
    電話並非伊所使用，失竊後伊有向台北市政府警察局萬華分
    局清年路派出所報案等語（偵卷第83至84頁），並提出報案
    二聯單為憑（偵卷第112頁），顯見「阿強」確非高禕廷，
    而被告庚○○、乙○○既未能提供「阿強」之正確姓名、地
    址供本院傳訊，且被告乙○○確非台安公司負責人，亦經證
    人即台安公司負責人己○證述在卷（偵卷第40頁），應認被
    告乙○○聲請傳訊「阿強」之待證事實已明而無查證之必要
    。另被告庚○○雖聲請傳訊證人林螢賞，欲證明丙○○通知
    其鋼材有問題時，被告庚○○有要丙○○帶警方去林螢賞修
    車廠逮捕「阿強」，但因警方動作太慢，致「阿強」脫逃，
    顯然被告庚○○並無存心強盜，否則豈會配合警方抓人？惟
    據被告丙○○於本院證稱：戊○○打電話告知伊這批鋼材有
    問題後，伊就打電話給庚○○，請他先不要把一半的價款交
    給「阿強」，請他儘量拖延「阿強」他們，伊會帶警察去抓
    「阿強」，但警方後來才同意隨同伊去五股之汽車修理廠，
    到了之後庚○○身上很髒，有一些擦傷，他說他剛被「阿強
    」搶錢等語（本院卷第233頁），故此部分事實業據被告丙○○證述屬實，無庸再行傳訊證人林螢賞，而證人丙○○上
    揭證詞，僅能證明被告庚○○參與強盜犯行後，與「阿強」
    就贓款分配或有爭執，尚無從以此反推被告庚○○未參與強
    盜犯行，附此敘明。
  (十一)綜上，被告庚○○、乙○○之犯行，除據被告庚○○於警詢
    、偵查初訊之自白外，並據案發時遭強暴致使不能抗拒之泰
    籍勞工5名證述屬實，且由上開板車司機、堆高車司機，及
    同案被告丙○○之證述，可知被告庚○○、乙○○係事先策
    畫銷贓管道，至現場由「阿強」等人制伏外勞後，其等再將
    被告丙○○、戊○○擋在巷口。而被告庚○○、乙○○與「
    阿強」等強盜得手鋼材後變現，有卷附收據（偵卷第109頁
    ）、扣押物品清單所載之餘款12萬8千元、2萬8千元2筆為證
   （偵卷第140頁）。故本件事證明確，被告庚○○、乙○○2
    人犯行洵堪認定，應依法論處。
二、被告庚○○、乙○○與「阿強」結夥2名不詳姓名年籍之成
    年男子共同強盜，縱事前之謀議係本於竊盜之意，惟到場後
    變更犯意為強盜，且已著手實行強盜之犯行並得手財物，自
    應逕以強盜罪論處。又「阿強」及上開2名不詳成年男子所
    攜帶之槍械因未扣案，不能證明為具有殺傷力之管制槍械，
    惟以其等在現場擊發時，可發出與一般槍響近似之聲響，客
    觀上已足使人心生恐懼，可使人之安全受到威脅，雖未能證
    明上開槍械具有殺傷力，惟既足認可威脅人之安全，仍該當
    於刑法第321條第1項第3款之兇器（最高法院79年度臺上字
    第5253號判例要旨）。是核被告庚○○、乙○○所為，均係
    犯刑法第330條第1項、第321條第1項第1、2、3款之結夥3人
    以上攜帶兇器於夜間侵入有人居住之建築物之加重強盜罪。
    檢察官起訴法條雖未引用第321條第1項第1款之夜間侵入有
    人居住之建築物之加重條件，惟起訴書業已敘明被告庚○○
    、乙○○夜間侵入外勞居住之貨櫃屋內（起訴書第2頁），
    應認起訴事實業已敘及，已為起訴效力所及。被告庚○○、
    乙○○2人行為後，刑法業經修正，並自95年7月1日生效施
    行，修正後刑法第28條雖將「實施」修正為「實行」，其中
    「實施」一語，涵蓋陰謀、預備、著手及實行之概念在內，
    其範圍較廣；而「實行」則著重於直接從事構成犯罪事實之
    行為，其範圍較狹，是修正後刑法共同正犯之範圍已有限縮
    ，共同正犯之範圍既因此而有變動，自屬犯罪後法律有變更
    ，而非僅屬純文字修正，經比較結果，以修正後刑法有利於
    被告庚○○、乙○○，故被告庚○○、乙○○與共犯「阿強
    」、該2名人不詳姓名年籍之成年男子，就上揭強盜犯行，
    有犯意聯絡及行為分擔，應依修正後刑法第28條規定論以共
    同正犯。
三、原審以被告庚○○、乙○○事證明確予以論科，固非無見。
    惟被告庚○○、乙○○2人之加重強盜犯行，尚有夜間侵
    入有人居住之建築物之加重條件，原審漏未論述，容有未洽
    。被告庚○○、乙○○2人行為後，刑法業經修正，就其2
    人與「阿強」及該2名不詳姓名年籍之成年男子共犯部分，
    未就刑法第28條為新舊法比較，亦有未合。被告庚○○、乙○○仍執陳詞否認有共同加重強盜犯行，均無理由，惟原判
    決既有上揭之可議，即屬無可維持，應由本院就被告庚○○
    、乙○○部分均予撤銷改判。爰審酌被告庚○○、乙○○犯
    後否認犯行，尚恣指員警刑求，以求能順利辯脫罪責，顯毫
    無悔意，且其2人犯罪動機係為牟利，卻以強盜之手段剝奪
    泰勞之自由，使被害人身心受創甚鉅，並斟酌被告庚○○、
    乙○○2人參與強盜犯行之程度、生活情狀、智識程度，及
    犯罪所生危害、盜取鋼材之價值等一切情狀，各量處如主文
    第2項所示之刑，以資懲儆。
貳、無罪部分
一、公訴意旨略以：被告丙○○、戊○○明知被告庚○○、乙○○等人所販售之系爭鋼材原料，係來路不明之贓物，仍基於
    牙保贓物之犯意聯絡，而代為覓得買主被告丁○○。被告丁○○明知庚○○等人所販售之上開鋼材原料，係來路不明之
    贓物，竟仍於95年4 月13日，透過被告丙○○、戊○○向庚○○、乙○○等人以顯低於市價之每公斤鋼塊13元（市價約
    60至62元），共計203萬6177元（市價約900餘萬元）購買該
    鋼材。被告丙○○、戊○○藉此方法牙保贓物，而於95年4
    月15日1時許，在臺北縣泰山鄉○○○路40號台安鋼鐵公司
    前出貨，被告丙○○將被告丁○○所支付之部分款項101萬
    8088元，扣除丙○○牙保代價12萬8千元，庚○○酬金2萬8
    千元，共92萬5千元交付庚○○及乙○○，因認被告丙○○
    、戊○○、丁○○分別涉有牙保贓物、故買贓物之罪嫌云云
    。
二、按犯罪事實應依證據認定之，無證據不得認定犯罪事實；又
    不能證明被告犯罪或其行為不罰者，應諭知無罪之判決，為
    刑事訴訟法第154條第2項、第301條第1項所明文。又事實之
    認定，應憑證據，如未能發現相當之證據，或證據不足以證
    明，自不能以推測或擬制之方法，為裁判之基礎（最高法院
    40年台上字第86號判例意旨、69年台上字第1531號判例意旨
    參照）。
三、公訴意旨認被告丙○○、丁○○、戊○○涉犯贓物罪嫌，係
    憑系爭鋼材確係遭強盜所得之物，而被告丁○○以遠低於市
    價之價格購入為論據。然查：
  (一)被告庚○○、乙○○於與「阿強」謀議竊取鋼材之時，被告
    庚○○、乙○○即透過被告丙○○介紹買主，嗣被告丁○○
    有意購買後，其等相約於95年4月9日至台安鋼鐵公司前看貨
    ，此除被告乙○○否認外，被告庚○○、丙○○、戊○○、
    丁○○所述均一致，業經本院論述如前。而當時被告乙○○
    自稱係貨主，則以當時系爭鋼材堆放於工廠外，而自稱貨主
    之被告乙○○又在場陪同，被告丙○○、丁○○如何認識到
    其等將於5日後有行竊甚至強盜之計畫？是以當時之情狀，
    被告庚○○、乙○○對系爭鋼材之不法所有意圖僅止於謀議
    階段，即率先認定被告丙○○、戊○○、丁○○對於系爭鋼
    材已有贓物之認識，實過於牽強。且當時系爭鋼材既非贓物
    ，被告丙○○、戊○○介紹買主丁○○，自不能論以牙保贓
    物罪。而被告丁○○出價亦在於被告庚○○等人強盜之前，
    論以故買贓物罪亦不無疑義。
  (二)95年4月15日凌晨出貨時，被告丙○○、戊○○雖到場觀看
    ，但被告乙○○先以現場堆高機作業危險云云，阻止被告丙○○進入，被告庚○○再與被告丙○○、戊○○在巷口聊天
    以掩飾之，經本院論述在前，足見被告庚○○、乙○○自始
    即刻意對被告丙○○、戊○○隱瞞強盜鋼材之犯行。而被告
    戊○○、丙○○觀看貨物之地點（台安公司）、接洽之人（
    庚○○、乙○○）均相同，顯見在被告庚○○、乙○○之刻
    意欺瞞之下，被告丙○○、戊○○認定被告乙○○係台安鋼
    鐵公司負責人，則其等見到被告庚○○、乙○○在該工廠前
    調度車輛運送貨物，又如何能認識系爭鋼材之來路不明？遑
    論在彰化地區接運貨物之被告丁○○，其接運系爭鋼材後即
    堆放於其倉庫之前，並無任何隱匿藏放贓物之舉，益徵被告
    丙○○、戊○○、丁○○所辯對系爭鋼材無贓物之認識，並
    非虛言。
  (三)況且被告丙○○在出貨之後，即向被告乙○○索討發票，而
    被告乙○○即以公司欠稅無法申領發票為由搪塞；事後被告
    庚○○再請被告丙○○轉達希望先支付半數貨款。茍被告丙○○等人對系爭鋼材有贓物之認識，為何於出貨後立即索討
    發票為憑？又被告乙○○何須以前開情詞謊騙？且被告丁○○原先未依約定每公斤13元之價格付款，而係在被告庚○○
    懇求下才支付半數貨款，若被告丁○○係貪圖便宜而故買贓
    物，其事後因反悔僅支付半數貨款，被告乙○○、庚○○豈
    會輕易接受？足見被告丁○○對於被告庚○○等強盜之事毫
    不知悉，故被告丁○○以無發票拒不付款時，被告庚○○、
    乙○○必須另外圓謊訛之。否則被告丁○○若明知為贓物而
    故買，卻又要求被告庚○○、乙○○出具發票，所為已互為
    矛盾在先，被告丁○○嗣以未收到發票而拒絕付款，則被告
    庚○○、乙○○豈會輕言罷休，並委婉請求支付半數貨款？
    是以上開交易之情節，自難以認定被告丙○○、戊○○及丁○○該當於贓物之犯罪。
  (四)被告丁○○雖主張其向戊○○表示同意以每公斤15元之價格
    購買本案爭鋼材，係因戊○○要賺取每公斤差價2元之傭金
    ，方向丙○○談妥以每公斤13元之價格購買云云。惟依被告
    丁○○於警詢已自承：伊每公斤以13元收購，總計203萬617
    7元，伊先以現金105萬交付戊○○再轉交付款給丙○○，而
    尾款98萬6177元待收到賣方公司之發票才兌現（偵卷第33頁
    ），於偵訊時亦供承：戊○○是伊姪子，他說丙○○要賣東
    西給伊，要伊打電話與丙○○聯絡，約1個禮拜前丙○○帶
    伊到五股工業區看鋼材，現場只有兩塊，伊不能確定是新料
    或舊貨，且上面看來有鏽斑，所以伊以中古的13元跟他收購
    ，之後經點貨約156噸多，伊就通知戊○○以現金先付給丙○○半數貨款105萬元等語（偵卷第148頁），核與被告戊○○於警詢所陳：伊姑丈丁○○與丙○○看貨回來時，有告訴
    伊確實有丙○○所說的這批貨，且這批貨是可以買，要伊對
    丙○○出價購買價為1公斤13元，伊就和丙○○在95年4月10
    日中午以電話聯繫講價錢，丙○○後來同意以每公斤13 元
    賣給伊，之後並先預付105萬元等語相符（偵卷第37、38 頁
    ），顯見其2人均認知係以每公斤13元之價格購買系爭鋼材
    。並參諸卷附丙○○於95年4月15日收到戊○○已付貨款105
    萬元之收據（偵卷第109頁），核與被告丁○○、戊○○上
    揭所述一半貨款105萬元相符，而該105萬元係以每公斤13
    元計算（如以每公斤15元計算，一半貨款則為117萬餘元）
    ，被告丁○○既僅支付105萬元，當知悉被告戊○○係以每
    公斤13元透過被告丙○○購買，何況被告丁○○與戊○○係
    姑丈、外甥之親戚關係，被告丁○○當無於知悉實際購買價
    格後，猶願額外每公斤多支付2元傭金予被告戊○○賺取之
    可能，應認被告丁○○確係以每公斤13元之價格購買本案系
    爭鋼材。被告丁○○上揭以每公斤15元購買之辯詞，僅係事
    後卸責之詞，無足採信。
  (五)被告丁○○買受系爭鋼材之價格，固遠低於市價，然而買賣
    之價格為契約自由之範疇，賣方基於減輕倉儲負擔、急於求
    現、周轉應急或其他考量，與買方以遠低於一般市場行情成
    交之例，並非鮮見，自不能以買賣價格低於市價，即逕認為
    買方有贓物之認識而繩以贓物罪。且證人己○於原審亦證稱
    ：系爭鋼材後來是刑警與丁○○請人載回來還伊，伊的鋼材
    是新的，1公斤6、70元，但伊的鋼材從外觀可否看不出是新
    、舊，因為鋼材都是這個樣子等語（原審卷(三)第49、54頁）
    。是系爭鋼材市場行情雖高，但外表上看不出新舊，而被告
    丙○○、戊○○、丁○○均非久營鋼鐵業之人，其等不知系
    爭鋼材之進料價格，並非不合理。而被告乙○○當時自稱是
    負責人，又表示因為賭博輸錢急於求現云云，則被告丁○○
    趁此機會以低於市價買進，亦屬人情之常。況其等看貨之地
    點，係在鋼鐵公司前，被告乙○○復自稱為負責人，則被告
    丙○○、戊○○、丁○○主觀上判斷交易合法，縱出價較低
    ，亦難憑此認定其等有何贓物之認識。
  (六)況且，被告丁○○於95年4月15日上午系爭鋼材運送至彰化
    工廠時，為確定系爭鋼材重量據以付款，尚依平常購買中古
    物料之程序，對系爭鋼材加以過磅，假如被告丁○○知悉系
    爭鋼材為贓物，按理應迅速隱匿以避免系爭鋼材被發現，何
    需花時間依一般作業程序過磅？並在過磅後，被告尚將該批
    鋼材放置在工廠開放空間（原審卷(一)第57頁），容易被人發
    現之處，亦未立即將系爭鋼材加工裁切以掩人耳目，益徵被
    告丁○○對系爭鋼材並無贓物之認識。
  (七)綜上所述，以本件看貨、議價、交貨之過程，被告庚○○、
    乙○○自始即欺瞞被告丙○○、戊○○及丁○○，使其等誤
    信本件為合法交易，目的係確保得手財物後之銷贓管道。而
    被告丙○○、戊○○基於賺取傭金、及被告丁○○出於交易
    得利之動機買受之，但在交易過程中均不忘向被告乙○○索
    討發票，足證被告丙○○、戊○○及丁○○對於系爭鋼材均
    無贓物之認識。此外，本院查無其他積極事證，足以證明被
    告丙○○、戊○○及丁○○有起訴意旨所指之贓物犯行，揆
    以前開說明，應認不能證明被告丙○○、戊○○及丁○○之
    犯行，應為無罪之諭知。
四、原審以檢察官所提之證據不足證明被告丙○○、戊○○及丁○○犯罪，均依法諭知無罪判決，經核並無不合。檢察官上
    訴以據被告庚○○、乙○○陳稱，與被告丙○○、戊○○
    均在巷口聊天，然而案發時是在午夜，甚為安靜，現場已經
    發生槍擊聲，還有外勞的呼救聲，被告丙○○及戊○○在現
    場不可能不發覺事情有異，且其等取貨時間在午夜12點，亦
    與常情不符。證人己○所稱，其遭強盜之鋼材為新品，除
    了裁剪後才會以中古行情賣出，但被告丁○○所買受為原始
    完整的鋼材，不可能以13元之中古價格買得，又其係從事資
    源回收的業務，自承曾以每公斤12元收購切割後的鋼材廢料
    ，本件卻以相同價格購買整片大片鋼材，顯然被告丁○○認
    為本件鋼材非常便宜，所以願意在1日內就決定購入，並且
    負擔倉儲成本及支付的金額，顯然知悉有大量利益可圖，是
    其應可得知該鋼材為贓物為由，指摘原判決不當。惟查：
  (一)據被告丙○○、戊○○於警詢、偵訊、原審及本院始終主張
    其等係於95年4月15日「凌晨1時許」才到達台安公司，因庚○○說附近巷子狹小，要等深夜才不會妨害附近進出，所以
    才與庚○○電話中約好當日1時在公司出貨，其等到達時，
    現場停放有4台拖板車及乙部堆高機，由乙○○指揮車輛搬
    運鋼塊，當時台安公司大門半開，燈火通明，乙○○並自由
    進出該公司，其等探頭往公司廠房內觀看時，乙○○說有堆
    高機在作業，要求其等不要進去，其等即至公司巷口等待貨
    物裝運完成，庚○○並至巷口與其等閒聊等語（偵卷第26、
    28、37、198至199頁、原審卷第(三)第32、64頁、卷(四)第62頁
    ）。而依被告庚○○所述，其等於95年4月14日晚上11時30
    分許到達台安公司，約花3、40分鐘控制住現場後，伊只負
    責在路口與丙○○、戊○○聊天等語（偵卷第12、162頁）
    ，顯見被告丙○○、戊○○於95年4月15日凌晨1時許至台安
    公司時，現場早遭被告庚○○等人控制住，上揭泰勞已被綑
    綁在貨櫃屋內，被告庚○○、乙○○與「阿強」等人已無所
    忌憚地在該公司空地上搬運鋼材，被告丙○○、戊○○到達
    現場時既無任何異狀，且已正在進行裝貨事宜，尚難期待其
    等能察覺之前所發生之強盜情狀。檢察官以其等到現場應有
    聽聞槍擊聲、外勞呼救聲，顯有誤認。
  (二)據被告丙○○於偵訊時陳稱：因庚○○說公司附近巷子狹小
    ，要等深夜才不會妨害附近進出，所以才依庚○○要求1點
    到公司（偵卷第198頁）、被告戊○○於原審陳稱：是對方
    說巷道很小，不要1次進去太多台車，最好是晚上去，丙○○有解釋說老闆賭輸錢，他白天出貨，怕被鄰居看到會不好
    意思（原審卷(三)第216頁），核與被告庚○○於偵訊所述：
    是「阿強」跟伊說他賭輸了，有一批貨要賣，要伊找買主等
    語（偵卷第162頁），顯見被告丙○○、戊○○上揭所述洵
    屬有據。且依證人即駕駛板車之司機壬○○於原審證稱：有
    些公司也有凌晨載貨之情形（原審卷(一)第168頁），足認凌
    晨出貨，尚非違常。故被告丙○○、戊○○依被告庚○○之
    要求，於95年4月15日凌晨1點抵達台安公司，難認被告丙○○、戊○○得據此判斷被告庚○○等人之行徑有異常之處。
  (三)檢察官認被告丁○○以1公斤13元購買系爭鋼材之價格，尚
    需支出倉儲成本，價格過低。惟依證人己○於原審證稱：如
    果以1公斤13元購買鋼材是太便宜了，除非他們不了解等語
    （原審卷(三)第53頁），而被告丁○○既係透過被告戊○○購
    買「中古」鋼材，其只能與一般收購中古鋼材之業者相同，
    僅憑系爭鋼材外觀決定收購價格，惟系爭鋼材外觀並無法看
    出新舊，業據證人己○於原審證述明確（原審卷(三)第54頁）
    ，且被告庚○○已稱是老闆賭輸急於脫手等情，故被告丁○○趁機以中古價格每公斤13元購入，難認有違常。何況，被
    告丁○○係將系爭鋼材置放其彰化工廠之開放式場區（原審
    卷(一)第57頁），該場區為被告丁○○自有，業據其陳明在卷
    ，被告丁○○並無需另行支出倉儲成本，檢察官上揭主張僅
    係主觀臆測之詞，容有誤認。
  (四)其餘均已詳如原判決所載，檢察官猶執前詞就此部分提起上
    訴，為無理由，應予駁回。
據上論斷，應依刑事訴訟法第368條、第369條第1項前段、第364
條、第299條第1項前段，刑法第2條第1項、第28條、第330條第1
項，判決如主文。
本案經檢察官謝英民到庭執行職務。
中    華    民    國    98    年    6     月    30    日
                  刑事第二庭審判長法  官  洪光燦
                                  法  官  李麗玲
                                  法  官  林恆吉
以上正本證明與原本無異。
如不服本判決，應於收受送達後十日內向本院提出上訴書狀，其
未敘述上訴之理由者並得於提起上訴後十日內向本院補提理由書
（均須按他造當事人之人數附繕本）。「切勿逕送上級法院」。
                                  書記官  陳盈璇
中    華    民    國    98    年    6     月    30    日
附錄本案論罪科刑法條全文：
刑法第330條
犯強盜罪而有第321條第1項各款情形之一者，處7年以上有期徒
刑。
刑法第321條
犯竊盜罪而有左列情形之一者，處六月以上、五年以下有期徒刑
：
一  於夜間侵入住宅或有人居住之建築物、船艦或隱匿其內而犯
    之者。
二  毀越門扇、牆垣或其他安全設備而犯之者。
三  攜帶兇器而犯之者。
四  結夥三人以上而犯之者。
五  乘火災、水災或其他災害之際而犯之者。
六  在車站或埠頭而犯之者。
前項之未遂犯罰之。


司法院資訊處製作；財團法人民間司法改革基金會備份。
